【裁判字號】    89,上訴,1832
【裁判日期】    900214
【裁判案由】    公共危險等
【裁判全文】
臺灣高等法院高雄分院刑事判決                  八十九年度上訴字第一八三二號
      上  訴  人  台灣高雄地方法院檢察署檢察官
      被      告  丙○○
右上訴人因被告搶奪案件，不服臺灣高雄地方法院八十九年度訴字第七二八號中華民
國八十九年十月二十七日第一審判決（起訴案號：臺灣高雄地方法院檢察署八十八年
度偵字第一九六五八號），提起上訴，本院判決如左：
      主      文
原判決關於搶奪罪部分撤銷。
丙○○以強暴妨害人行使權利，累犯，處有期徒刑參月，如易科罰金以參佰元折算壹
日。
      事      實
一、丙○○曾有多次違反肅清煙毒條例前科，其於民國八十二年間，因違反肅清煙毒
    條例，經本院判處有期徒刑二年四月，於八十五年九月二十五日執行完畢，仍不
    知悔改，出獄後，因懷疑乙○○與其前妻交往而心生不滿，竟於民國八十八年八
    月一日下午十一時三十分許，搭乘由其弟廖國年（已另為不起訴處分）所駕駛之
    車牌號碼ＹＪ─九七四六號自小客車，在高雄縣岡山鎮○○○路二四一號旁巷內
    ，將乙○○所駕駛之車牌號碼ＶＩ─五九七七號自小客車攔下，並持木棍欲追打
    乙○○，經乙○○逃離後，丙○○與廖國年分持木棍砸毀該小客車車窗玻璃（毀
    損部分業經撤回告訴），丙○○並趁乙○○逃離之際，強行駕駛該車離去，妨害
    黃國瑞行使駕駛車牌號碼ＶＩ─五九七七號自小客車之權利，廖國年則駕駛ＹＪ
    ─九七四六號自小客車隨後離去。
二、案經高雄縣警察局岡山分局移送台灣高地方法院檢察署檢察官偵查起訴。
      理      由
一、訊據被告丙○○坦承於右揭時、地將被害人乙○○所有車牌號碼ＶＩ─五九七七
    號自小客車駛離，並於翌（二）日凌晨四、五時許，放火燒燬該自小客車之事實
    不諱，惟辯稱：我與前妻離婚前，前妻即與乙○○交往，且我假釋回來後，前妻
    不讓我進入其住處，而乙○○卻於屋內與我小孩玩耍，因而對乙○○心生不滿，
    於右揭時、地遇見乙○○，即持木棍欲打乙○○，為其逃離，轉而以木棍砸乙○
    ○所有之自小客車，後乙○○持球棒欲反擊，我即開其所有自小客車欲追撞，乙
    ○○再度逃離躲進屋內，我不敢進屋，因而欲燒其所有自小客車以洩恨，而將該
    車駛離，開至高雄市○○區○○路旁，撿拾一個大瓶保特瓶，以步行方式到加油
    站加滿汽油後，於八十八年八月二日凌晨約四、五時許，將該車開往高雄市小港
    區○○○路上一處偏避地點，將汽油灑在汽車上，然後以打火機點燃，將該車燒
    燬等語。
二、經查：
（一）被告確有於右揭時、地，持木棒欲毆打被害人乙○○未果，即轉而持木棍砸其
      所有自小客車，後將該車駛離之事實，業據被告於警訊、偵查、原審及本院中
      供承不諱。復據證人即被害人乙○○於偵查及原審調查中證稱：於八十八年八
      月一日下午十一時三十分許，在高雄縣岡山鎮○○○路二四一號旁巷內，被告
      拿木棍欲打我，我即逃離，被告轉而持木棍砸伊車子，而後我也拿木棍到場，
      被告即開我所有自小客車欲追撞，我即又逃離，跑回店內躲藏，被告便將我所
      有自小客車駛離，後來警方通知該車已在大坪頂被燒燬等情（見偵查卷第十四
      頁、第十五頁、原審卷第二十一頁背面）。又據證人即被告之弟廖國年於原審
      調查中證述：因被告與乙○○有糾紛，被告於途中遇見乙○○即下車拿木棍欲
      打乙○○，乙○○逃離後，被告即持木棍砸乙○○所有之自小客車，並開走該
      車等語（見原審卷第三十四頁）。準此，經核上開證詞及被告之供述可知，本
      件被告係因懷疑其前妻與乙○○交往，而心懷芥蒂，途遇乙○○時，持木棍欲
      毆打乙○○，因為乙○○逃離，轉而持木棍砸毀乙○○所有自小客車車窗，並
      駕駛其自小客車欲追撞，經乙○○再度逃離並躲藏屋內後，始將該自小客車駛
      離。
（二）被告將被害人黃國瑞所有之車牌號碼ＶＩ─五九七七號自小客車駛離後，即以
      撿拾之保特瓶裝滿汽油，而於八十八年八月二日凌晨約四、五時許，將該車開
      往高雄市小港區○○○路上，點火燒燬該車，而之前被告持木棍砸毀被害人乙
      ○○所有自小客車車窗後，因乙○○再度逃離，引起被告極度之不滿，欲將該
      車毀損，遂將被害人乙○○所有之自小客車開走，此觀之被告於八十八年八月
      一日下午十一時三十分許將該車開走，即前往加油站購買汽油，並於翌（二）
      日凌晨四、五時許即將該車燒燬，期間僅約四小時之久自明，且參以被告如係
      基於意圖為自己不法之所有，則於被害人乙○○因其追打而首次逃離時，即可
      將該車駛離，何需將該車車窗砸毀後，再將該車開走。職是，被告所辯：伊係
      欲燒燬乙○○所有自小客車以洩恨，而將該車駛離等語，尚堪採信。從而，被
      告係為洩憤，而基於毀損之犯意，將該車駛離，其並無意圖為自己不法所有之
      犯意甚明。然被告持木棍欲追打被害人，被害人害怕而逃離，被告趁此強行開
      走被害人之汽車，妨害被害人行使駕駛該汽車之權利。
（三）綜上所述，足見被告所辯，純係洩恨，無為自己不法所有之意圖，應可採信。
      本件事證明確，被告強制犯行，堪以認定。
三、被告持木棍欲追打乙○○，經乙○○逃離後，被告與廖國年分持木棍砸毀該小客
    車車窗玻璃，被告並趁被害人乙○○逃離之際，強行駕駛該車離去，妨害被害人
    黃國瑞行使駕駛車牌號碼ＶＩ─五九七七號自小客車之權利，核被告所為，係犯
    刑法第三百零四條第一項之強制罪。甲訴人認被告所為係犯刑法第三百二十五條
    第一項之搶奪罪。然查：被告客觀上雖有於右揭時、地將被害人乙○○所有車牌
    號碼ＶＩ─五九七七號自小客車駛離，並放火燒燬該自小客車之事實。然被告主
    觀上並無意圖為自己不法所有，而係基於毀損該自小客車之意，將該車駛離等情
    ，已詳如前所述，是被告丙○○該部分所為，尚與刑法第三百二十五條第一項之
    構成要件有間，應僅成立刑法第三百零四條第一項之強制罪，而強制罪與搶奪罪
    之外觀相同，均是將他人之物強行取走，僅是主觀上有無不法所有之犯意不同而
    已，因此兩者之基本社會事實同一，本院自得變更檢察官之起訴法條後，加以審
    判。被告於八十二年間，因違反肅清煙毒條例，經本院判處有期徒刑二年四月確
    定，於八十五年九月二十五日執行完畢之事實，已經被告供明在卷，並有台灣高
    等法院被告全國前案紀錄表在卷可憑，被告於執行完畢五年以內再犯本件有期徒
    刑以上之罪，為累犯，依刑法第四十七條規定，加重其刑。
四、原審就被告被訴搶奪部分，以不能證明被告有搶奪犯行，而為被告該部分無罪之
    判決，固非無見；惟查：被告強行將被害人乙○○所有車牌號碼ＶＩ─五九七七
    號自小客車駛離，妨害被害人行使權利，涉犯刑法第三百零四條第一項之強制罪
    ，而強制罪與搶奪罪之外觀相同，均是將他人之物強行取走，僅是主觀上有無不
    法所有之犯意不同而已，因此兩者之基本社會事實同一，本院自得變更檢察官之
    起訴法條後，加以審判，原審卻諭知被告被訴搶奪罪部分無罪，而認被告涉犯刑
    法第三百零四條第一項之強制罪嫌，然與甲訴人起訴之搶奪犯罪事實，基本社會
    事實並非同一，無由審酌，應由檢察官另為妥適之處理等語，尚有未洽。檢察官
    上訴意旨，仍認被告係基於不法所有之意圖開走被害人之汽車，仍應成立搶奪罪
    ，指摘原判決不當，雖無理由，然原判決關於被告被訴搶奪部分既有上開可議之
    處，自屬無可維持，應由本院將原判決關於被告被訴搶奪部分予以撤銷改判。爰
    審酌被告之素行不良，因一時誤會而觸犯刑章，犯罪之動機、目的、手段，犯罪
    時所受之刺激及其品性、生活狀況、智識程度、犯罪所生之損害，及犯罪後態度
    等一切情狀，量處有期徒刑三月。又按刑法第四十一條已於中華民國九十年一月
    四日修正，同年月十日經總統甲布施行，該條規定：「犯最重本刑為五年以下有
    期徒刑之刑之罪，而受六個月以下有期徒刑或拘役之宣告，因身體、教育、職業
    、家庭之關係或其他正當事由，執行顯有困難者，得以一元以上三元以下折算一
    日，易科罰金。但確因不執行所宣告之刑，難收矯正之效，或難以維持法秩序者
    ，不在此限。」「併合處罰之數罪，均有前項情形，其應執行之刑逾六月者，亦
    同」；被告所犯強制罪，係三年以下有期徒刑之罪，且科處有期徒刑三月，被告
    犯罪時間雖在上開條文修正生效前，然依刑法第二條第一項前段規定，行為後法
    律有變更者，原則上適用裁判時之法律，且經新舊法比較結果，新修正之條文對
    於易科罰金之條件有利於行為人，因此依刑法第二條第一項前段規定，被告所宣
    告之有期徒刑三月，應依新修正之刑法第四十一條第一項規定，諭知如易科罰金
    之折算標準。
據上論斷，應依刑事訴訟法第三百六十九條第一項前段、第三百六十四條、第三百條
、第二百九十九條第一項前段，刑法第二條第一項前段、第三百零四條第一項、第四
十七條、修正後刑法第四十一條第一項、罰金罰鍰原提高標準條例第一條前段、第二
條，判決如主文。
本案經檢察官陳惠珠到庭執行職務。
中      華      民      國    九十      年      二      月     十四     日
                                      臺灣高等法院高雄分院刑事第七庭
                                          審判長法官
                                                法官
                                                法官
檢察官得上訴，被告不得上訴。
附錄本判決論罪科刑法條：
刑法第三百零四條第一項
  以強暴、脅迫使人行無義務之事或妨害人行使權利者，處三年以下有期徒刑、拘役
  或三百元以下罰金。


司法院資訊處製作；財團法人民間司法改革基金會備份。
